【裁判字號】    97,訴,377
【裁判日期】    970606
【裁判案由】    排除侵害
【裁判全文】
臺灣臺中地方法院民事判決  97年度訴字第377號
  原      告  庚○○
              癸○○
              戊○○
              己○○
  兼  上一人
  法定代理人  甲○○
  訴訟代理人  劉有德律師
  被      告  丁○○
              壬○○
上列當事人間請求排除侵害事件，本院於民國97年5月9日言詞辯
論終結，判決如下：
    主    文
確認原告就被告所有坐落台中縣后里鄉○○段第169地號土地，
如附圖（即台中縣豐原地政事務所民國九十七年四月九日土地複
丈成果圖）所示169-A（面積23平方公尺）部分之土地有占有權
存在。
被告就前項所示位置之土地，不得有妨害原告為之一切管理利用
之行為，且不得於其上設置任何工作物妨害原告之一切管理與利
用。
訴訟費用由被告負擔。
    事實及理由
甲、程序方面：
    按「訴狀送達後，原告不得將原訴變更或追加。但原告請求
    之基礎事實同一，及擴張或減縮應受判決事項之聲明者，不
    在此限。」，民事訴訟法第255條第1項第2款及第3款定有明
    文。本件原告起訴時聲明之第1項原請求：「確認原告就台
    中縣后里鄉○○段0169地號建地，面積456 平方公尺內，如
    復圖所示斜線位置面積66.1157平方公尺即20坪有占有權存
    在。」；嗣於民國97年5月9日於言詞辯論期日，原告當庭將
    第1項之訴之聲明變更為：「確認原告就台中縣后里鄉○○
    段0169地號建地，依豐原地政事務所97年4月9日土地複丈成
    果圖169-A所示位置有占有權。」，依前開說明，應予准許
    。
乙、實體方面：
壹、原告方面：
  (一)原告起訴主張：
    1.坐落台中縣后里鄉○○段第169地號土地，面積456平方公
      尺（下稱系爭土地），原為被告之祖母詹高治所有，然詹
      高治之夫詹其水於58年1月27日將其中如起訴狀附圖所示
      斜線部分，面積20坪即66.1157平方公尺出賣予劉天送，
      並同時將上開土地交付予劉天送占有管理利用，因當時買
      賣雙方為親戚關係，買受人劉天送未立即請求出賣人詹其
      水、詹高治將該買受之上開土地請求分割，辦理移轉所有
      權登記。
    2.嗣詹高治於70年10月17日將系爭土地以贈與名義過戶於其
      養子詹中慶及詹中慶之親生兄弟劉中信、壬○○，應有部
      分各3分之1，其後詹中慶於89年12月19日將其應有部分3
      分之1以買賣名義過戶於劉中信。而劉天送亦於81年4月27
      日過世，由長男劉福昌、次男庚○○、三男癸○○、女兒
      戊○○繼承。長男劉福昌復於96年11月18日過世，由配偶
      甲○○及養女己○○繼承。系爭土地如附圖169-A所示位
      置（面積23平方公尺）之占有管理權由原告等繼承，現由
      原告等種植蔬菜及土造房屋。惟被告所飼養之狗經常跑入
      該斜線位置土地玩耍，致損害原告等所種植之蔬菜，原告
      提出抗議竟遭被告揚言要將該系爭土地設置工作物以圍籬
      圍住，此不僅妨害原告對系爭土地之占有權，且妨害原告
      之管理利用權。從而原告提起本訴訟確認原告對系爭土地
      如附圖169-A所示位置之土地有占有權存在，及禁止被告
      不得妨害原告之管理與利用，並預先禁止被告就系爭土地
      如附圖169-A所示位置不得設置工作物，以免破壞系爭土
      地如附圖169-A所示位置而無法回復。
  (二)對於被告抗辯之陳述：
    1.原告目前仍繼續占用系爭土地如附圖169-A所示位置且於
      其上種植洋蔥、地瓜葉、九層塔、韭菜等作物，以及放置
      盆栽並圍有紅磚及塑膠繩，其中地瓜葉雖係新種植之蔬菜
      ，惟於系爭土地如附圖169-A所示位置目前仍於原告占有
      管理中本可隨改變管理使用，且蔬菜長成收成後，當然必
      須重新改種其他種類之蔬菜或農作物或作為其他之使用，
      並不因地瓜葉為新種而有差異。至於被告所稱雜草實為韭
      菜之誤解。
    2.本件土地讓渡時，被告之祖父詹其水與詹高治為夫妻，依
      當時有效之修正前民法第1005條及1017條第2項，本件土
      地雖登記為妻詹高治之名義，惟依法仍屬夫詹其水所有，
      故詹其水自有處分讓渡之權。
    3.被告已承認其祖母詹高治於本件讓渡書上蓋章，表示被告
      祖父詹高治同意詹其水讓渡，亦足證本件讓渡行為為真實
      ，又詹其水於69年4月2日過世，依法應由其妻詹高治繼承
      ，因此被告之祖母詹高治應繼承本件土地讓渡行為之法律
      關係。
    4.被告亦自承於其祖父時代，劉天送已於系爭土地上占用並
      蓋廚房，足證被告祖父有將土地交付於劉天送占有使用之
      事實，嗣劉天送將系爭土地贈與被告等人，被告等人為繼
      受取得，因此被告等仍應繼受詹其水及詹高治之權利與義
      務，且所取得之權利不得大於前手之權利。又雖該廚房已
      拆除，惟現仍占有之部分依最高法院69年2月23日第4次民
      事庭會議決議意旨，原告仍有占有之權利，乃有權占有非
      無權占有。
    5.被告知原告之被繼承人劉天送已於系爭土地興建廚房，其
      於被告重建房屋始拆除，則被告等受贈與後方否認原告之
      占有權，實有違誠信原則。
  (三)並聲明：
    1.確認原告就台中縣后里鄉○○段第169地號建地，依豐原
      地政事務所97年4月9日土地複丈成果圖169-A所示位置有
      占有權。
    2.被告就前項所示位置土地，不得有妨害原告為之一切管理
      利用之行為，且不得於其上設置任何工作物妨害原告之一
      切管理與利用。
    3.訴訟費用由被告負擔。
貳、被告則以下列情詞資為抗辯：
    1.共同抗辯
      (1)被告之祖母詹高治並不識字，其縱有蓋章亦不知讓渡書
        之內容，故否認讓渡書之真正，且被告之祖父詹其水就
        系爭土地並無所有權登記名義，原告所稱並不實在，且
        被告自始自終均未見過此讓渡書。
      (2)對於證人辛○○證稱被告祖父祖母有向劉天送夫妻借錢
        ，並因無法還錢而將系爭土地讓渡等語，被告否認，蓋
        過去村人均向我祖母借錢，被告祖母因劉天送家窮，基
        於幫忙方提供系爭土地於他們蓋廚房使用，亦否認陳鍾
        任寫讓渡書。
    2.被告丁○○抗辯
      (1)民國50幾年被告才10多歲，此事經原告起訴被告方知情
        ，被告家人均不知有此事。
      (2)被告祖母之印章依被告之記憶是圓形章。
    3.被告壬○○抗辯
      (1)當初建屋時，原告即有將占有部分拆除並將土地交還，
        至今該部分仍未使用，過去原告之祖父時代原告於系爭
        土地上占用並興建廚房使用，惟嗣後被告要重建房屋有
        地政機關測量，原告即將該廚房自動拆除並將土地返還
        。至於原告主張3500元買賣之事，因時間久遠並不知情
        。
      (2)否認原告於系爭土地上種菜，依照片所示其上均為雜草
        。
      (3)否認原告與被告間有親屬關係。原告所提出之讓渡書上
        ，讓渡人僅為被告祖母詹其水之印章，並無土地所有權
        人之委託書，非所有權人如何能出賣土地？至於印章之
        部分，由於被告祖父詹其水有時會商請庚○○父親劉天
        送，以詹其水本人身分證及印章至農會領肥料，故讓渡
        書上印章非無疑義。
      (4)今雙方當事人均已過世，已無從分辨讓渡書之真偽，且
        由讓渡書觀之據今已39年，是否已罹於時效？
      (5)被告丁○○於83年初於現居處蓋房子請原告庚○○等人
        自同段0169地號占有部分拆除，原告等人亦無反對，若
        如同原告主張其為合法占有，當初何必拆除搬離？
      (6)原告主張土地占有權即種菜部分僅有約1坪大小，非原
        告所主張20坪。
      (7)之前系爭土地同意由原告種菜係因被告與原告庚○○之
        兄劉福昌交情不錯，今因劉福昌過世被告方想將土地圍
        起來，又原告庚○○家中經常小賭出入複雜，被告丁○○之車輛常遭破壞，為保家人安全方說要設圍籬且亦經
        原告口頭同意，惟原告竟反悔提起訴訟。
      (8)若被告祖母詹高治有拿劉天送買地之買賣價金，何以劉
        天送於當事人在世時從未要求過戶？何以拖延39年方提
        起訴訟？
    並聲明：原告之訴駁回。
參、法院之判斷：
一、經查原告主張之事實，業據其提出與所述情節相符之土地登
    記謄本、地籍圖謄本、讓渡證及原告繼承系統表等影本各1
    份存卷可稽，而原告迄仍占有系爭土地如附圖169-A所示位
    置（面積23平方公尺）使用乙節，亦據其提出系爭土地彩色
    照片5張在卷為證，復據本院依原告聲請函囑台中縣豐原地
    政事務所派員會同本院及兩造勘測現場，此有本院勘驗測量
    筆錄及地政機關函覆本院之台中縣豐原地政事務所97年4月9
    日土地複丈成果圖附卷可資佐證，並據原告傳喚之證人乙○○、丙○○、辛○○於本院97年5月9日言詞辯論期日到庭證
    述明確，是依本院調查證據之結果，堪信原告之主張為真實
    可採。
二、至被告雖執前詞抗辯，並提出系爭土地彩色照片1張附卷為
    憑，然此為原告所否認。經查卷附原告所提出之讓渡證業已
    記載「新台幣參仟伍佰元正此款係鄙人（即出賣人詹其水）
    以全部價款新台幣參仟伍佰元正出賣與台端（即承買人劉天
    送）承買之后里鄉○○段第169地號內中貳拾坪之全部價款
    也，日後辦理過戶時鄙人決無條件蓋章補辦之」等語明確，
    即原告所舉證人辛○○亦到庭證稱：「（法官問：是否有看
    過原告5庭呈之讓渡書？）證人答：有看過。（法官問：對
    本件系爭土地有讓渡的事實，你是否清楚？）證人答：我知
    道土地買賣的事情，有聽過劉天送夫妻和被告的阿公、阿嬤
    詹其水、詹高治講過，當初詹其水、詹高治有向劉天送夫妻
    借錢，後來因為沒有辦法還錢，所以讓渡一部分的土地給劉
    天送夫妻，所以才會簽下這份讓渡書，至於詳情如何我不是
    很清楚。（法官問：提示卷附現場照片，磚塊圍起的地方之
    前是做什麼用途？）證人答：圍磚塊土地以前是在種菜，系
    爭土地一部分以前是在當廚房使用，後來廚房拆除，劉天送
    夫妻也有繼續使用這塊土地，使用了五、六十年，都是劉天
    送夫妻在使用。劉天送夫妻過世後，他的孩子還繼續使用土
    地，他們都是種植空心菜、九層塔、韭菜、地瓜葉、蔥等農
    作物。」等語甚詳，再參諸證人丙○○所證稱：「（法官問
    ：對本件系爭土地有讓渡的事實，你是否清楚？）證人答：
    我不清楚，我和庚○○做朋友數十年，我常到他家，所以知
    道系爭土地都是庚○○在使用，他以前是當作廚房使用，現
    在因為廚房拆除，現在剩下廚房煙囪沒有拆，其他拆除後有
    另外再做建築。（法官問：提示卷附現場照片，磚塊圍起的
    地方之前是做什麼用途？）證人答：現在是庚○○在種菜，
    以前是庚○○的廚房，後來拆除後才由庚○○在種菜。」等
    情；證人乙○○亦證稱：「（法官問：提示卷附現場照片，
    磚塊圍起的地方之前是做什麼用途？）證人答：以前是原告
    在使用的廚房，後來廚房拆掉，原告有在種菜。」等情，經
    核證人間之證詞均與原告之主張大致相符，足見出賣人詹其
    水與承買人劉天送間就系爭土地確有如前開讓渡證所言之買
    賣及讓渡事實存在，且原告迄仍繼續占有系爭土地如附圖16
    9-A所示位置使用。又系爭土地讓渡時，被告之祖父詹其水
    與詹高治為夫妻，依當時有效之修正前民法第1005條及1017
    條第2項等規定，系爭土地雖登記為妻詹高治之名義，惟依
    法仍屬夫詹其水所有，故詹其水自有處分讓渡之權，又詹其
    水於69年4月2日過世，依法應由其妻詹高治繼承，因此被告
    之祖母詹高治應繼承系爭土地讓渡行為之法律關係。次查詹
    高治於70年10月17日將上開土地以贈與名義過戶於其養子詹
    中慶及詹中慶之親生兄弟劉中信、壬○○，應有部分各3 分
    之1，其後詹中慶於89年12月19日將其應有部分3分之1以買
    賣名義過戶於劉中信，則被告2人均應繼受系爭土地讓渡行
    為之法律關係，即確然無疑。次觀諸卷附原告繼承系統表及
    相關戶籍謄本可知，劉天送亦於81年4月27日過世，由長男
    劉福昌、次男庚○○、三男癸○○、女兒戊○○繼承，長男
    劉福昌復於96年11月18日過世，由配偶甲○○及養女己○○
    繼承，因此原告5人依法均應繼承系爭土地讓渡行為之法律
    關係，亦可確認。
三、綜上所述，被告前揭抗辯，均無足採，本件仍應以原告之主
    張較可採信為真實。系爭土地如附圖169-A所示位置（面積
    23平方公尺）之占有管理權既由原告等繼承，現由原告等種
    植蔬菜使用，業如前述，則原告據以提起本訴，請求確認原
    告對系爭土地如附圖169-A所示位置（面積23平方公尺）之
    土地有占有權存在，並請求判決被告就前開所示位置土地，
    不得有妨害原告為之一切管理利用之行為，且不得於其上設
    置任何工作物妨害原告之一切管理與利用，即均為有理由，
    應予准許。
四、本事件已臻明確，兩造其餘攻擊防禦方法及舉證核與判決結
    果不生影響，無庸一一論列敘明。
肆、結論：原告之訴為有理由，依民事訴訟法第78條、第85條第
    1項前段，判決如主文。
中    華    民    國    97    年    6    月    6    日
                  民事第四庭    法  官  呂明坤
正本係照原本作成。
如對本判決上訴，須於判決送達後20日內向本院提出上訴狀。
中    華    民    國    97    年    6    月    6    日
                                書記官  吳慕先


司法院資訊處製作；財團法人民間司法改革基金會備份。
